【裁判字號】    99,台上,1093
【裁判日期】    990610
【裁判案由】    損害賠償
【裁判全文】
最高法院民事判決            九十九年度台上字第一○九三號
上  訴  人  乙○○
訴訟代理人  陳佳瑤律師
            李育敏律師
被 上訴 人  甲○○
訴訟代理人  謝震武律師
            王嘉翎律師
上列當事人間請求損害賠償事件，上訴人對於中華民國九十八年
四月二十一日台灣高等法院第二審更審判決（九十六年度重上更
(一)字第一八七號），提起上訴，本院判決如下：
    主  文
原判決關於命上訴人給付暨該訴訟費用部分廢棄，發回台灣高等
法院。
    理  由
本件被上訴人主張：上訴人因與訴外人蘇建忠等人參與台北市○
○街○段九六號土地之合建案（下稱南昌街合建案），於民國七
十六年六月五日邀伊投資，兩造出資比例各為百分之五十，伊已
交付新台幣（下同）二百萬元支票作為出資。嗣上訴人於同年月
三十日代表股東與地主解約，該合建案之合夥事業解散後，經地
主退回之保證金一百八十七萬元，本應由股東五人均攤合夥費用
，再退還其餘額。但上訴人於清算表上卻列載僅由兩造分擔合夥
費用，且所列車馬費、雜支費及交際費（下稱車馬費等費用）二
百四十萬元，均無支出收據。伊實應分擔之費用僅為二十六萬三
千一百十六元，其他投資剩餘款三十三萬四千五百七十六元即遭
上訴人予以侵吞。又伊於七十七年間，與訴外人李秋淵等人合夥
投資在台北市○○段○○段二六號土地合建馬可孛羅大樓（下稱
馬可孛羅合建案），將合夥事業之執行及損益之分配委由上訴人
處理。該合建案自七十七年五月十三日起至八十五年四月九日止
，已陸續分配二十期利益共六億零七百五十八萬四千零四十元予
各股東。伊就後續獲利按投資比率八％計算，原得受分配四千八
百六十萬六千七百二十三元，然上訴人僅分配前十期利益二千九
百二十萬元予伊，後十期利益一千九百四十萬六千七百二十三元
亦予侵占。並於八十五年五月間將分得之五間房屋，出賣獲利八
千五百十萬元，而未按伊之出資比例可分得二間房屋之價款三千
四百零四萬元分配與伊。扣除上訴人為伊代墊之增資款一千四百
二十萬元及部分合夥費用，伊尚得請求上訴人返還二千三百二十
四萬六千七百二十三元。爰依民法第一百七十九條、第五百四十
一條、第六百九十七條第二項之規定，求為命上訴人給付（返還
）該二合建案所受之不當利益共二千三百五十八萬一千二百九十
九元，及（減縮）自九十年三月十四日起加計法定遲延利息之判
決（被上訴人逾上開金額本息之請求，業經判決敗訴確定，不在
本院審理範圍）。
上訴人則以：南昌街合建案係於蘇建忠等人退出合夥關係後，伊
始於七十六年六月間與被上訴人成立新合夥關係。兩造既未約定
分配損益成數，被上訴人自應依出資比例分擔伊已支付合夥費用
之一半，經以合夥財產先清償車馬費等費用及抵銷被上訴人積欠
伊之債務，被上訴人請求伊返還餘款，即屬無據。又馬可孛羅合
建案，被上訴人僅係伊出資部分之隱名合夥人，雙方並無委任關
係。依被上訴人出資八百八十四萬元，而未繳納第十一期以後之
增資款，按其投資比例計算，其祇能分得一千八百五十一萬七千
八百二十一元，卻已獲分配二千九百二十萬元，顯超出其應得款
項，再對伊為請求，亦屬無據等語，資為抗辯。
原審就被上訴人請求上訴人給付二千三百五十八萬一千二百九十
九元本息（即南昌街合建案之三十三萬四千五百七十六元及馬可
孛羅合建案之二千三百二十四萬六千七百二十三元）部分，廢棄
第一審所為被上訴人敗訴之判決，改判如其聲明，係以：兩造對
於南昌街合建案之地主於解約後，已退還合建保證金一百八十七
萬元，及被上訴人依其參與馬可孛羅合建案期間之投資比率百分
之八共計出資八百八十四萬元，嗣已受分配前十期之投資利益二
千九百二十萬元等事實，均不爭執。則就南昌街合建案而言，依
上訴人書立之清算表、合建契約、收據、支票、台北市政府工務
局建造執照及被上訴人寄交上訴人之台北南海郵局第一四二二號
存證信函（下稱第一四二二號存證信函）等件內容，暨上訴人自
認：南昌街合建案之原合夥人蘇建忠等人退出合夥關係，兩造於
七十六年六月間已成立新合夥關係等情，足認南昌街合建案最後
係由兩造合夥投資，每人各出資一半。兩造間就該合夥之決算及
分配利益，既未訂立書面契約，依民法第六百七十六條規定，其
等就新合夥年度前之七十五年間所發生之債權債務，應已於該年
度終了時辦妥決算及分配利益完畢。至上訴人書立之該清算表及
其提出之相關單據，固可知上訴人自七十五年二月至七十八年十
月間，確分別支出建築師設計費、保證金、地政規費、產權登記
費用、傳正工程工資及代付放樣雜支等費用共三百十五萬九千五
百六十六元，但其中除七十八年八月三日、十月十二日及七十六
年一月二十日發生之傳正工程工資、代付放樣雜支及產權登記費
用計五十六萬零八百八十八元外，其餘於上訴人與蘇建忠等人合
夥期間所生之二百五十九萬八千六百七十八元費用，即不應由兩
造依合夥比例負擔。上訴人又未證明其自七十五年七月二十五日
起至七十九年六月三十日解約止計四十八個月期間，每月有支出
車馬費等費用為五萬元共計二百四十萬元之情事，自難認合夥財
產或被上訴人應償還該費用。是依該清算表核算結果，南昌街合
建案總投資金額四百萬元，於扣除兩造間新合夥關係所應負擔之
五十六萬零八百八十八元後，所餘三百四十三萬九千一百十二元
，兩造各可分得之金額為一百七十一萬九千五百五十六元。另地
主解約款一百八十七萬元，應由原合夥人與兩造間進行結算，雖
不應計為兩造之合夥費用，或利益。惟被上訴人寄交上訴人之存
證信函已承認有欠上訴人維也納藝術廣場大樓等工程佣金債務一
百三十八萬四千九百八十元。經與上訴人應分配予被上訴人之一
百七十一萬九千五百五十六元合夥利益互為抵銷後，上訴人應給
付被上訴人此部分之合夥分配利益為三十三萬四千五百七十六元
。次就馬可孛羅合建案而言，被上訴人係對上訴人之合夥出資百
分之二十部分，另與上訴人依百分之四十、百分之六十之比例成
立合夥關係，而為上訴人之隱名合夥人。則依上訴人寄交被上訴
人之台北南海郵局第一五○八號存證信函，可知上訴人須對該馬
可孛羅合建案之合夥負責，為被上訴人繳納其應負責之全數股款
。兩造間再就隱名合夥之內部關係，另行結算，被上訴人自得請
求上訴人給付該合建案十一期以後之合夥利益。故依兩造各自提
出之利益分配表所載，馬可孛羅合建案前十期之出資額共一億一
千零五十萬元，第十一期後之增資額為三億七千七百五十萬元，
係由上訴人支出。被上訴人於其隱名合夥範圍內應負責之金額為
三千零二十萬元。依其自認馬可孛羅合建案前十期及第十一期後
之配東款（股東分配款）分別為三億六千五百萬元及二億四千二
百五十八萬四千零四十元，其應受分配款即為四千八百六十萬六
千七百二十三元，加計上訴人將所分得五戶房屋出售得款八千五
百十萬元，被上訴人可受分配之利益為三千四百零四萬元，兩者
合計為八千二百六十四萬六千七百二十三元。上訴人既未能證明
其曾支付利益分配表上所示之代支款，即土地重劃補貼地主抵繳
稅金、應負擔十個月利息及九個月二六地號股東配股償還款、二
九地號增資款、補稅款等款項（下合稱系爭代支款）之事實，復
為被上訴人所否認，上訴人辯稱：曾代被上訴人支付上開應負擔
之各款項，即非可採。綜上所述，被上訴人就南昌街及馬可孛羅
之二件合建案所得分配款三十三萬四千五百七十六元及八千二百
六十四萬六千七百二十三元，合計八千二百九十八萬一千二百九
十九元，經扣除其於馬可孛羅合建案已受分配之二千九百二十萬
元，及被上訴人就該合建案應返還上訴人代支之隱名合夥金額三
千零二十萬元後，上訴人尚應給付被上訴人之利益為二千三百五
十八萬一千二百九十九元。從而，被上訴人依不當得利之法律關
係，請求上訴人如數給付（返還）該金額之本息，即屬有理等詞
，為其判斷之基礎。
按合夥之決算及分配利益，除契約有約定外，應於每屆年度事務
終為之，民法第六百七十六條定有明文。又當事人間因訂立契約
而成立法律關係所衍生之紛爭，應如何適用法律，固屬法院之職
權，惟法院於適用法律前，倘據契約而為事實之認定，除非當事
人約定之內容違反強制或禁止規定應屬無效，可不受拘束外，仍
應以該契約約定之具體內容為判斷基礎，不得捨當事人之特別約
定，而遷就法律所規定之有名契約內容予以比附適用，始為私法
自治、契約自由原則之體現。準此，於當事人間就合夥契約所生
費用之負擔如已有特別約定，且未有無效之情形，自應同受該約
定之拘束。查原審雖認定：南昌街合建案最後係由兩造合夥投資
，每人各出資一半。因兩造就該合夥之決算及分配利益，未訂立
書面契約，依民法第六百七十六條規定，其等就新合夥年度前之
七十五年間所發生之債權債務，應已於該年度終了時辦妥決算及
分配利益完畢，故在該期間所生之二百五十九萬八千六百七十八
元費用，不應由兩造依合夥比例負擔。該合建案總投資金額四百
萬元，扣除兩造間新合夥關係應負擔……，所餘……，兩造各分
得一百七十一萬九千五百五十六元等事實。惟依原審據以認定事
實之上訴人所作清算表及被上訴人寄交上訴人之第一四二二號存
證信函分別記載：「關於南昌街合建案，……因股東間有意見而
有意放棄……最後由你我承接此案，……各出資百分之五十，…
…支出如下：……」、「……你我南昌街合建案，台端（上訴人
）已承認你我各投資百分之五十……本人承認之費用為……傳正
工程有限公司有發票等憑證金額，……你我各負擔一半費用」等
情（一審附民卷一四頁、一審卷第一宗一○○至一○五頁）。似
見南昌街合建案並未先經決算及分配利益之程序，即由兩造特別
「約定」承接原合夥關係之權利義務，而應由雙方共同負擔包括
其等於承接前已發生之合夥費用。果爾，上訴人辯稱：南昌街合
建案最後係由兩造承接合夥投資，……故承接前發生之合夥費用
，依私法自治原則，應由兩造共同負擔等語（原審上更(一)卷第一
宗一八至一九頁、一五三頁，第二宗八七頁、一三四頁），依上
說明，是否無據？倘承接前確已發生合夥費用二百五十九萬八千
六百七十八元是否不應列入兩造總投資金額中予以扣除之範圍？
非無再事斟酌之餘地。原審未遑詳加研求，遽以前詞，為不利於
上訴人之認定，稍嫌速斷。次按判決書理由項下，應記載攻擊或
防禦方法之意見，民事訴訟法第二百二十六條第三項定有明文。
苟未為該記載者，即為同法第四百六十九條第六款所謂之判決不
備理由，其判決自屬違背法令。查上訴人未能證明其曾支付馬可
孛羅合建案利益分配表上所示之系爭代支款等項，固為原審所認
定之事實，然上訴人於第一審及原審已就該利益分配表內所載代
支付之各款項有所抗辯及舉證（一審卷第一宗一九九至二○一頁
、原審卷第一宗一八六至一八九頁、原審上更(一)卷第二宗一三四
頁）。原審未詳加調查審究，置上訴人前述防禦方法於不顧，未
說明其取捨意見，所為上訴人敗訴之判決，已難謂無判決不備理
由之違法；且原審先認定：依兩造各自提出之利益分配表所載，
馬可孛羅合建案前十期之出資額共……，第十一期後之增資額為
……係由上訴人支出。被上訴人於其隱名合夥範圍內應負責之金
額為三千零二十萬元等情；繼卻又認定：被上訴人否認上訴人曾
支付該利益分配表上所載系爭代支款之事實，似見就同一利益分
配表上所記載之「增資額」、「代支款」等項，前後為不同之論
斷，而未說明其認定標準不一之理由，亦嫌疏略。上訴意旨，指
摘原判決命其給付部分為不當，求予廢棄，非無理由。
據上論結，本件上訴為有理由。依民事訴訟法第四百七十七條第
一項、第四百七十八條第二項，判決如主文。
中    華    民    國  九十九  年    六    月    十    日
                      最高法院民事第三庭
                          審判長法官  蘇  茂  秋
                                法官  陳  碧  玉
                                法官  王  仁  貴
                                法官  張  宗  權
                                法官  簡  清  忠
本件正本證明與原本無異
                                      書  記  官
中    華    民    國  九十九  年    六    月  二十二  日
                                                     ｍ

司法院資訊處製作；財團法人民間司法改革基金會備份。
